臺灣高等法院刑事判決
111年度上易字第769號
上  訴  人  
即  被  告  林家樑


上列上訴人因妨害公務等案件，不服臺灣新北地方法院110年度
易字第884號，中華民國111年2月21日第一審判決（起訴案號：
臺灣新北地方檢察署110年度偵字第2010號），提起上訴，本院
判決如下：
    主  文
上訴駁回。
    事  實
一、林家樑因搭乘計程車車資糾紛，經計程車司機將其載送至位
    於新北市○○區○○路000號之新北市政府警察局海山分局新海
    派出所（下稱新海派出所）尋求員警處理，林家樑明知身著
    警察制服之范士恩係依法執行職務之公務員，竟基於侮辱公
    務員及公然侮辱之犯意，於民國109年12月5日4時7分許，在
    不特定人得以共見共聞之上開派出所內，以「付完錢就會笑
    ，跟垃圾一樣」等語，當場侮辱正依法執行職務之范士恩，
    足以減損范士恩之人格及社會評價。
二、案經新北市政府警察局海山分局報告及范士恩告訴臺灣新北
    地方檢察署檢察官偵查起訴。
    理  由
一、證據能力
㈠、上訴人即被告林家樑爭執案發當時員警所持密錄器錄影畫面
    之證據能力部分
　⒈按員警執行公務與民眾接觸前或依個案研判有開啟必要時即
    應開啟，並完整連續攝錄處理事件經過，警察機關執勤使用
    微型攝影機及影音資料保存管理要點第3點第1款定有明文。
    是本件卷附密錄器內容，係員警於派出所內處理本件被告與
    計程車司機之車資糾紛所為之錄影錄音，合於上開要點之規
    定，與刑法「無故」之要件未合。況刑法無故竊錄之保護對
    象為「他人非公開之活動、言論、談話或身體隱私部位者」
    ，本件被告係於不特定人得以共見共聞之派出所內為警拍攝
    ，亦未涉及被告之身體隱私部位，自與無故竊錄之要件不合
    。又被告既係於公開場合所為之言論，自不具有通訊內容隱
    私或秘密之合理期待，同非通訊保障及監察法所保障之對象
    。
　⒉再按刑事訴訟法第159條至第159條之5有關傳聞法則之規定，
    乃對於被告以外之人於審判外之言詞或書面陳述之供述證據
    所為規範，至非供述證據之物證，或以科學、機械之方式，
    對於當時狀況所為忠實且正確之紀錄，性質上並非供述證據
    ，均無傳聞法則規定之適用（最高法院99年台上字第5763號
    判決意旨參照）。從而，如該非供述證據非出於違法取得，
    並已依法踐行調查程序，即不能謂無證據能力。本案卷附密
    錄器蒐證影像光碟，乃在場員警依法以其持用之密錄器攝錄
    所得，顯不含有人類意思表達之供述要素，所攝錄內容與現
    實情狀一致，係透過機械原理加以還原，並無人對現實情形
    之記憶、知覺經常可能發生之誤差（如知覺之主觀性及記憶
    隨時間推移而發生變化、遺忘等），故上開錄影屬非供述證
    據，並無傳聞法則之適用至明；同理，錄影畫面翻拍之照片
    ，亦屬非供述證據，無傳聞法則之適用，且上開錄影檔案及
    相片均無違法取得之情形，復皆與本案待證事實具有關連性
    ，且經本院於審理中踐行調查程序，自均有證據能力。
㈡、按除顯有不可信之情況外，公務員職務上製作之紀錄文書、
    證明文書，得為證據，刑事訴訟法第159條之4第1款定有明
    文。而該款所規定「公務員職務上製作之紀錄文書、證明文
    書」，係指公務員於通常工作過程中製作各該文書，並無供
    為訴訟證據之預見，其虛假之可能性甚低，且該等文書經常
    處於可受公開檢查之狀態。查卷附之新海派出所勤務分配表
    、員警出入及領用槍彈無線電登記簿，係員警於一般性、例
    行性之公務過程中所製作之文書 ，主要係紀錄該派出所員
    警勤務工作分配、員警出入及領用槍彈無線電之情形，且亦
    無顯有不可信之情況存在，揆諸前開說明，應有證據能力。
    　
㈢、至於被告爭執員警出具之職務報告證據能力部分，查本件員
    警所製作之職務報告書，係本案發生後員警針對個案所特定
    製作，不具有例行性之要件，應認無證據能力。　　　
二、訊據被告固坦承有於109年12月5日凌晨，因計程車車資糾紛
    ，與計程車司機前往新海派出所，並於交付計程車車資後，
    在該派出所內講「付完錢就會笑，跟垃圾一樣」等情，惟矢
    口否認有何妨害公務、公然侮辱犯行，辯稱：我當時確有講
    這句話，但是因為我當下心情的抒發，並沒有要侮辱告訴人
    范士恩或其他人，現場員警不止1位，我不知道他們的名字
    ，我當時根本不知道范士恩在執行勤務，沒有公然侮辱執行
    職務的員警云云。經查：
㈠、被告有於109年12月5日凌晨，因計程車車資糾紛而前往新海
    派出所，並於上開時間、地點為上開言論等事實，業據被告
    供承明確（見本院卷第89至90頁），核與證人即告訴人范士
    恩於本院審理時證述之情節（見本院卷第85至86頁）大致相
    符，並有新海派出所偵辦妨礙公務現場蒐錄光碟暨譯文、臺
    灣新北地方檢察署檢察官勘驗筆錄各1份附卷可稽（見偵卷
    第10、85頁，光碟置放偵卷證物袋），此部分事實，首堪認
    定。
㈡、被告雖辯稱：當時並非針對告訴人為上開言詞，僅係個人心
    情之抒發云云。然證人即告訴人於本院審理時已明確證稱：
    當天他（指被告）看著我說林宗翰讓他心生畏懼，然後對著
    我說「付完錢就會笑，跟垃圾一樣」等語（見本院卷第86頁
    ）。且經本院當庭勘驗卷附之現場蒐錄光碟結果，現場出現
    4名員警（分別予以代號A、B、C、D）均身著警察制服，被
    告及其胞兄亦在場，主要由員警A與被告對話，期間員警D走
    至被告後方，向被告胞兄建議就雙方車資差額貼錢就好，但
    遭被告反對後，仍由員警A與被告對話，員警C、D站在一旁
    ，嗣某員警詢問被告胞兄是否要幫被告付錢，沒有的話請離
    開後，被告拿出錢包，從錢包拿出三百元丟在員警C前方地
    上，被告胞兄拾起三百元交給警方，員警B走到員警C旁邊，
    被告向員警C說「怎樣」，員警C回以「你怎麼不懂事啊」，
    被告走向員警C向說「…我什麼啊？你的眼神讓我心生恐懼，
    我好恐怖喔」，員警C轉身後，被告說：「怎樣？阿不是有
    錄影？」、「我要告他啊，他讓我心生恐懼啊，不行嗎？付
    完錢就會笑」，某員警：「…笑你」，被告又稱：「跟垃圾
    一樣」，有本院勘驗筆錄暨擷圖照片附卷可佐（見本院卷第
    83至84、99至103頁），核與證人范士恩前開證述情節相符
    。由上開錄影畫面可知，被告為上開言詞，而被告為上開言
    論時，計程車司機業已離去，已足以排除被告係因計程車車
    資糾紛而該計程車司機抒發個人情緒。再者，參照本院勘驗
    筆錄及偵查中檢察官之勘驗筆錄可知，被告係先向告訴人稱
    「阿不是有錄影，我要告他啊！告你心生恐懼啊!不行嗎？
    啊！」等語，隨即緊接為前開侮辱言論，是依當時對話之情
    境，堪認被告確係對在場之告訴人口出「付完錢就會笑」、
    「跟垃圾一樣」等語甚明，自不因未指名道姓，即能脫免罪
    責，故被告辯稱未針對任何人云云，並非可採。
㈢、被告雖謂：不知告訴人在執行勤務云云。然查：
　⒈告訴人范士恩為員警，其於案發時係依法執行職務之公務員
    乙節，業據證人即告訴人於本院審理時證稱：當天我執行所
    內備勤、林宗翰是在值班，翁嘉良也是在所內備勤，備勤就
    是在所內隨時等候差遣，值班員警不在值班台時，我們備勤
    人員要幫忙，要互相幫忙等語（見本院卷第86頁），並有新
    海派出所勤務分配表、新海派出所員警出入及領用槍彈無線
    電登記簿各1份附卷可稽（見偵卷第14、15頁），且依現場
    蒐錄光碟影像畫面顯示，在場之員警均身著警察制服，而被
    告亦自承告訴人當時有著警察制服乙情（見原審110易884卷
    第30、63頁），均核與證人前開所述相符，堪認告訴人於案
    發時確實正依法執行職務無訛。
　⒉而被告係因計程車車資糾紛而至上開派出所，業經認定如前
    ，則衡情一般人因糾紛至派出所，見聞員警著警察制服處理
    該糾紛，當均有該員警係在依法執行職務之主觀認知，是被
    告辯稱其不知告訴人正在依法執行職務，顯非可採。又警察
    行使職權時，應著制服或出示證件表明身分，並應告知事由
    ，警察職權行使法第4條第1項固定有明文。惟此所稱警察職
    權，係指警察為達成其法定任務，於執行職務時，依法採取
    查證身分、鑑識身分、蒐集資料、通知、管束、驅離、直接
    強制、物之扣留、保管、變賣、拍賣、銷毀、使用、處置、
    限制使用、進入住宅、建築物、公共場所、公眾得出入場所
    或其他必要之公權力之具體措施，同法第2條第2項亦有明文
    。換言之，並非員警於任何時候面對民眾均需著制服或出示
    證件表明身分，並告知事由。本件係被告因計程車車資糾紛
    而前往上開派出所，而由員警居中協調給付車資事宜，自與
    上述警察職權行使法所定應出示證件表明身分之情事不同。
    況本件案發時，告訴人自始均穿著警察制服，自無須再另行
    出示證件表明身分，且被告係因上開緣由至派出所，而非經
    員警另行通知到場，是員警居中協調車資事宜，亦為被告所
    明知，當無另行要求員警說明處理事由之必要，是被告以此
    置辯，均非有據。
㈣、又被告以「付完錢就會笑，跟垃圾一樣」辱罵告訴人，其用
    字遣詞依一般社會通念，已含有輕蔑、貶抑之意，足以減損
    告訴人之人格及社會評價甚明。被告辱罵告訴人之地點係在
    上開派出所內，係不特定人得以共見共聞之處，合於公然侮
    辱之「公然」要件，且其係於告訴人面前為上開言論，亦符
    合侮辱公務員之「當場」要件。　
㈤、被告雖辯謂：我凌晨2時許就到新海派出所，卷附之現場蒐錄
    影像光碟僅係有凌晨4時許之後片段過程，員警未攝錄完整
    過程，是違法錄影等語。惟查，本件卷附密錄器現場蒐證影
    像光碟內容，係員警依法於派出所內處理本件被告與計程車
    司機間車資糾紛所為之錄影錄音，並無違背法令一節，業如
    前述；且亦已清楚記錄被告在新海派出所內，向告訴人為前
    開言論之過程，復經本院勘驗如前。至於被告與計程車司機
    初到新海派出所之情形為何，要與本件被告有無公然侮辱、
    妨害公務無涉，被告前開所辯，要無足採。  
㈥、綜上所述，本案事證已臻明確，被告所辯各節，均無足採，
    其犯行堪以認定，應依法論科。
三、論罪
㈠、被告行為後，刑法第140條第1項，業於111年1月12日修正公
    布，並自同年月14日生效施行，修正前刑法第140條第1項規
    定：「於公務員依法執行職務時，當場侮辱或對於其依法執
    行之職務公然侮辱者，處6月以下有期徒刑、拘役或3千元以
    下罰金」；修正後則規定（刑法第140條）：「於公務員依
    法執行職務時，當場侮辱或對於其依法執行之職務公然侮辱
    者，處1年以下有期徒刑、拘役或10萬元以下罰金」，修正
    後之刑度顯較修正前為重，並未較有利於行為人，應依刑法
    第2條第1項前段規定，適用被告行為時即修正前刑法第140
    條第1項規定。
㈡、是核被告所為，係犯修正前刑法第140條第1項之侮辱公務員
    罪及刑法第309條第1項之公然侮辱罪。
㈢、被告以一行為同時觸犯上開2罪，為想像競合犯，應依刑法第
    55條規定，從一重之侮辱公務員罪處斷。
㈣、被告前因公共危險案件，經本院判處有期徒刑3月，併科罰金
    2萬元確定，甫於108年3月8日易科罰金執行完畢，有臺灣高
    等法院被告前案紀錄表1份在卷可按，其於有期徒刑執行完
    畢5年以內，故意再犯本件有期徒刑以上之罪，為累犯，又
    本件被告所犯並非最低法定本刑6月有期徒刑之罪，且依累
    犯規定加重復無致個案過苛情形，自非大法官釋字第775號
    解釋宣告違憲之範疇，爰依刑法第47條第1項規定加重其刑
    。
四、駁回上訴之說明　　
㈠、原審以被告所犯事證明確，適用修正前刑法第140條第1項及
    刑法第309條第1項、第55條、第47條第1項、第41條第1項前
    段之規定，以行為人之責任為基礎，並審酌被告於上開派出
    所內以上開言語侮辱公務員及公然侮辱之犯罪手段，被告於
    警詢時自稱經濟狀況貧寒，於原審審理時自稱目前從事業務
    人員，未婚，與母親、哥哥同住等生活狀況，被告除構成累
    犯之科刑紀錄，另有公共危險之論罪科刑紀錄，可見品行欠
    佳，被告自稱專科畢業之智識程度，其犯後否認犯行，且未
    與告訴人達成和解或賠償其損害之犯後態度等一切情狀，量
    處拘役40日，並諭知以新臺幣1千元折算1日為其易科罰金之
    折算標準，經核其認事用法並無違誤，量刑亦稱妥適。
㈡、被告提起上訴，否認犯行，所辯各節業經本院一一指駁如前
    。本件被告上訴為無理由，應予駁回。　　　　
據上論斷，應依刑事訴訟法第368條，判決如主文。
本案經檢察官王聖涵、鄭宇提起公訴，檢察官羅建勛到庭執行職
務。
中　　華　　民　　國　　111 　年　　8 　　月　　30　　日
                  刑事第十九庭  審判長法　官  曾淑華
                                      法　官  許文章
                                      法　官  李殷君
以上正本證明與原本無異。
不得上訴。
                                      書記官  周彧亘
中　　華　　民　　國　　111 　年　　8 　　月　　30　　日
附錄：本案論罪法條全文
修正前中華民國刑法第140條
於公務員依法執行職務時，當場侮辱或對於其依法執行之職務公
然侮辱者，處6月以下有期徒刑、拘役或3千元以下罰金。
中華民國刑法第309條
公然侮辱人者，處拘役或9千元以下罰金。
以強暴犯前項之罪者，處1年以下有期徒刑、拘役或1萬5千元以
下罰金。